【裁判字號】    94,訴,1077
【裁判日期】    950411
【裁判案由】    營利事業所得稅
【裁判全文】
高雄高等行政法院判決
                              九十四年度訴字第一０七七號
                        民國九.
原      告  大眾綜合證券股份有限公司
代  表  人  甲○○
訴訟代理人  蘇二郎  律師
被      告  財政部高雄市國稅局
代  表  人  邱政茂局長
訴訟代理人  乙○○
            丙○○
上列當事人間因營利事業所得稅事件，原告不服財政部中華民國
九十四年十月二十八日台財訴字第０九四００三三四六二０號訴
願決定，提起行政訴訟。本院判決如下：
    主  文
原告之訴駁回。
訴訟費用由原告負擔。
    事  實
甲、事實概要：
緣原告八十九年度營利事業所得稅結算申報，原列報停徵之證券
交易損失新台幣（以下同）七四、九０一、八一四元，被告予以
核定增列債券交易利益四０、六０二、一五四元、出售債券成本
四、五四一、五二二元及出售停徵證券交易應分攤營業費用二、
七三六、七一八元，乃核定停徵之證券交易損失為四一、五七七
、九００元。原告不服，就核增停徵證券交易應分攤之營業費用
部分，申經復查，未獲變更，提起訴願，亦遭決定駁回，遂提起
本件行政訴訟。
乙、兩造之聲明:
一、原告聲明求為判決:
(一)訴願決定及原處分（含復查決定）關於出售有價證券應分攤
    之營業費用核定調整，致調增證券交易損失二、七三六、七
    一八元部分均撤銷。
(二)訴訟費用由被告負擔。
二、被告聲明求為判決:
(一)原告之訴駁回。
(二)訴訟費用由原告負擔。
丙、兩造主張之理由:
一、原告起訴意旨略謂：
(一)按司法院釋字第四二０號、第三八五號解釋謂：「涉及租稅
    事項之法律，其解釋應本於租稅法律主義之精神，依各該法
    律之立法目的，衡酌經濟上之意義及實質課稅之公平原則為
    之。」、「憲法第十九條規定人民有依法律納稅之義務，係
    指人民有依據法律所定之納稅主體、稅目、稅率、納稅方法
    及納稅期間等項而負納稅義務之意。」均明示租稅法律主義
    為租稅法規適用之基本原則，納稅義務人負納稅義務之納稅
    主體、稅目、稅率、納稅方法及納稅期間等項，均須依法律
    之規定為之，謹先陳明。
(二)次按財政部八十五年八月九日台財稅字第八五一九一四四０
    四號函釋謂：「二、．．．以有價證券買賣為專業之營利事
    業，其屬兼含經營證券交易法第十五條規定三種證券業務之
    綜合證券商及依票券商管理辦法第七條所稱票券金融公司部
    份之分攤原則補充核釋如下：（一）綜合證券商：１．營業
    費用部分：其可明確歸屬者，得依個別歸屬認列；無法明確
    歸屬者，得依費用性質分別選擇依部門薪資、員工人數或辦
    公室使用面積等作為合理歸屬之分攤基礎，計算有價證券出
    售部分應分攤之費用，不得在課稅所得項下減除。惟其分攤
    方式經選定後，前後期應一致，不得變更。」云云，查原告
    為經營證券業務之綜合證券商，其出售有價證券之交易所得
    ，依所得稅法第四條之一規定，停止課徵所得稅。是其各年
    度之營業所得，可分為應稅所得與免稅所得兩部分，其中免
    稅所得額之計算，依收入成本費用配合原則，屬免稅業務之
    費用，應轉入證券交易收入項下減除。而本件之爭點即在於
    ：關於職工福利金及交際費等二費用科目，各應依何種計算
    方式，將此二費用分別分攤至應稅項下與免稅項下（即證券
    交易收入項下）減除，方屬合理且於法有據。本件原告八十
    九年度營利事業所得稅結算申報，關於交際費與職工福利金
    各應認列多少金額於應稅費用項下及免稅費用項下，尚乏明
    確歸屬之依據，此點為兩造所不爭執。準此，原告乃依前揭
    財政部八十五年函釋之意旨，選擇依其員工人數為分攤基礎
    ，計算出應分攤至免稅所得項下之交際費及職工福利金分別
    為二二二、一五七元及一九四、九八七元。
(三)惟被告於核定原告八十九年度營利事業所得稅，就其應分攤
    至免稅所得項下之交際費及職工福利金額之計算，以所得稅
    法第三十七條及營利事業所得稅查核準則（下稱查核準則）
    第八十條、第八十一條等規定為其依據，分別設算應稅及免
    稅所得之交際費及職工福利限額，並將超過應稅所得可列支
    限額部分，移由免稅所得核認。然查，依所得稅法第三十七
    條及查核準則第八十條、第八十一條之文義，所謂「限額」
    應解為依交際費、職工福利金之總金額計算而得之限額，並
    不包括按部門別或業務別計算限額之情形；又參諸所得稅相
    關法令，亦未見有交際費及職工福利金限額之計算得以應稅
    業務及免稅業務分別計算之明文。是被告以法律未明文規定
    之限額計算方式，逕行按應稅免稅所得核定交際費、職工福
    利金之限額，並將超過應稅所得可列支限額部分，始移由免
    稅所得核認，形同以應稅之交際費、職工福利金限額作為分
    攤免稅所得項下交際費、職工福利金基礎，與所得稅法第三
    十七條、查核準則第八十條、第八十一條規定及前揭財政部
    八十五年函釋所定之分攤方式不符，已違反法律保留原則。
    再者，稅捐稽徵機關在稽徵實務上，對所得稅法第三十七條
    第一項所謂交際費用之認定，係依該條項第一至四款分別計
    算各營利事業於各業務範圍內之最高限額，再將此四項最高
    限額之金額加總，以該總限額作為營利事業當年度交際費之
    最高限額，至營利事業實際申報之交際費，只要未超過總限
    額，則一律核實認列，不再區別所得稅法第三十七條第一項
    各款之限額。此一作業慣例不僅為稅務實務所普遍認知，亦
    表現在稅捐稽徵主管機關印製、供營利事業申報稅捐時所使
    用之「所得稅法規定有列支限額之項目標準計算表」空白表
    格上（見其「交際費（一）（二）」欄之「規定限額」小欄
    按所得稅法第三十七條第一項各款事由分別畫格供填載，但
    「帳列金額具有合法憑證者」小欄及「超過限額自動調減金
    額」小欄則是整欄供納稅義務人填載一筆金額，不再區分各
    款之金額）。換言之，稅捐稽徵機關向來之稽徵慣例，均將
    交際費最高限額視為一個營利事業之總限額，而不再區分每
    個業務範圍之交際費限額，亦即交際費只要符合支出要件且
    未超過總限額，一律予以承認。是故，營利事業有可能發生
    「因進貨而支出之交際費高於依所得稅法第三十七條第一項
    第一款計算之業務範圍最高限額，但因銷貨部分並無交際費
    之支出，故將所得稅法第三十七條第一項第一、二款之交際
    費加總計算後，原來之交際費仍在總限額額度內」之情形，
    此等情形，稅捐稽徵機關均允許納稅義務人全額列報。故被
    告區別業務範圍之不同 (應稅及免稅業務)而分別計算上開
    費用之限額，實已違背行政自我拘束原則。再就職工福利言
    ，查核準則第八十一條之制定目的，在於鼓勵營利事業依法
    提撥職工福利金，故就已依職工福利金條例提撥福利金之營
    利事業，准予其核實認列費用，以達增進勞工福利之目的；
    惟若依原處分機關之核定方式，必然造成營利事業僅願就應
    稅限額內提撥職工福利金，如此，將使勞工福利大幅縮減，
    無法達到該條文之美善立意。
(四)又參台北高等行政法院八十九年度訴字第三二九七號判決關
    於稅捐稽徵機關依所得稅法第三十七條計算應稅部分交際費
    限額，超過該限額部分則為免稅所得應分攤之交際費，致調
    整減少列報之免稅所得部分之爭議，乃認原處分機關之核定
    「與以往對所得稅法第三十七條有關交際費最高限額之解釋
    意旨全然不符，難謂合法」而判命撤銷原處分在案。則本件
    爭點與該台北高等行政法院八十九年度訴字第三二九七號判
    決內容相同，基於相同事件應為相同處理之平等原則，亦應
    援引前揭財政部八十五年函釋撤銷原處分，俾保原告合法權
    益。綜上所述，請鈞院賜判如訴之聲明，誠感法德。
二、被告答辯意旨略謂：
(一)按「自中華民國七十九年一月一日起，證券交易所得停止課
    徵所得稅．．．」、「營利事業所得之計算，以其本年度收
    入總額減除各項成本費用、損失及稅捐後之純益額為所得額
    。」、「業務上直接支付之交際應酬費用，其經取得確實單
    據者，得分別依左列之限度，列為費用或損失：一、以進貨
    為目的，．．．二、以銷貨為目的，．．．三、以運輸貨物
    為目的，．．．四、以供給勞務或信用為業者，．．．」分
    別為所得稅法第四條之一、第二十四條第一項及第三十七條
    第一項第四款所明定。次按「職工福利：一、．．．二、合
    於前款規定者，其福利金不得超過左列標準：（一）就創立
    時實收資本額或增資之資本額百分之五限度內酌量一次提撥
    ，並分年攤列作為費用，每年列帳攤計之金額，至多以不超
    過百分之二十為度。（二）每月營業收入總額內提撥百分之
    ０. ０五至百分之０．一五。．．．」復為行為時查核準則
    第八十一條第一款、第二款第一目、第二目所規定。又按「
    以買賣有價證券為專業之營利事業，因業務需要支付之交際
    費，其全年支付總額，以不超過左列標準為限：（一）買賣
    有價證券，依所得稅法第三十七條第一項第一款及第二款規
    定辦理。（二）因有價證券所取得之股息、紅利及利息（包
    括短期票券之利息收入）等投資收益，准併入營業收入總額
    ，依所得稅法第三十七條第一項第四款規定辦理，但投資收
    益百分之八十免計入所得額部分，因實質免稅，則不應併計
    。」、「．．．三、以有價證券買賣為專業之營利事業，其
    營業費用及借款利息，除可合理明確歸屬者得個別歸屬認列
    外，應按核定有價證券出售收入、投資收益、債券利息收入
    及其他營業收入比例，計算有價證券出售部分應分攤之費用
    及利息，自有價證券出售收入項下減除。」、「補充核釋『
    綜合證券商暨票券金融公司』於證券交易所得停止課徵所得
    稅期間從事有價證券買賣，其營業費用及利息支之分攤原則
    。說明：二、以有價證券買賣為專業之營利事業，其屬兼含
    經營證券交易法第十五條規定三種證券業務之綜合證券商及
    依票券商管理辦法第七條所稱票券金融公司部分之分攤原則
    補充核釋如下：（一）綜合證券商：一、營業費用部分：其
    可明確歸屬者，得依個別歸屬認列；無法明確歸屬者，得依
    費用性質，分別選擇依部門薪資、員工人數或辦公室使用面
    積等作為合理歸屬之分攤基礎，計算有價證券出售部分應分
    攤之費用，不得在課稅所得項下減除。惟其分攤方式經選定
    後，前後期應一致，不得變更。．．．」分別為財政部八十
    三年十一月二十三日台財稅第八三一六二０八九七號函、八
    十三年二月八日台財稅第八三一五八二四七二號函及八十五
    年八月九日台財稅第八五一九一四四０四號函所明釋。
(二)本件原告八十九年度營利事業所得稅結算申報，原列報出售
    股票收入七、五六四、八一０、一二五元，出售股票成本七
    、六七二、二０四、０八一元，出售股票分攤營業費用一一
    、０八七、八三七元，出售股票損失一一八、四八一、七九
    三元；出售債券收入一三、七一四、七七三、四三四元，出
    售債券成本一三、六七九、二００、二九四元，出售債券分
    攤營業費用二０、四二七、九二七元，出售債券利得一五、
    一四五、二一三元及另出售短期投資之受益憑證利益二八、
    四三四、七六六元，申報停徵之證券交易損失七四、九０一
    、八一四元（計算式：出售股票損失-一一八、四八一、七
    九三元＋出售債券利得一五、一四五、二一三元＋出售短期
    投資之受益憑證利益二八、四三四、七六六元=-七四、九０
    一、八一四元）；上開免稅所得（出售股票收入七、五六四
    、八一０、一二五元＋出售債券收入一三、七一四、七七三
    、四三四元＋債券交易利益四０、六０二、一五四元-扣繳
    稅款未准扣抵金額四、五四一、五二二元＝二一、三一五、
    六四四、一九一元）分攤營業費用之交際費、職工福利，係
    按員工人數計算，計分攤交際費二二二、一五七元，分攤職
    工福利一九四、九八七元；被告原查乃參據行政院八十四年
    十月五日台八四訴字第三四一七一號再訴願決定書，屬免稅
    業務之交際費限額，依收入成本費用配合原則，應轉列證券
    交易收入項下減除之意旨，及首揭財政部八十五年台財稅第
    八五一九一四四０四號函釋，按原告本年度應稅收入八０九
    、五九四、三七一元（計算式：手續費收入四九三、二四０
    、六一七元＋債券利息收入二六六、一三四、四二四元＋短
    期票券分離課稅利息收入四五、一０一、三七三元＋其他營
    業收入五、一一七、九五七元）計算（一）應稅收入之交際
    費計算限額四、二四四、五０四元，與原告列報應稅交際費
    五、九六０、九四四元超出可列支限額之一、七一六、四四
    ０元，轉列出售證券免稅所得應分攤交際費，核定免稅所得
    分攤交際費一、九三八、五九七元；（二）另依應稅收入計
    算職工福利限額為一、二一四、三九二元，加計依資本額提
    撥之職工福利三、三００、０００元後，應稅收入應分攤之
    職工福利計四、五一四、三九二元，與原告列報應稅收入職
    工福利五、五三四、六七０元超出可列支限額之一、０二０
    、二七八元，轉列出售證券免稅所得應分攤職工福利，暨核
    定免稅所得分攤職工福利一、二一五、二六五元，被告乃以
    原告申報停徵證券交易損失七四、九０一、八一四元，加計
    核增債券交易利益四０、六０二、一五四元，減核增出售債
    券交易成本（扣繳稅款未准扣抵金額）四、五四一、五二二
    元、出售停徵之有價證券應分攤交際費及職工福利為一、七
    一六、四四０元及一、０二０、二七八元後，核定停徵證券
    交易損失四一、五七七、九００元。原告不服，主張（一）
    八十九年度列報停徵之證券交易所得為虧損七四、九０一、
    八一四元，其中應減除出售有價證券免稅所得應分攤之營業
    費用三一、五一五、七六四元項目，係依員工人數為分攤基
    礎，所計算而得應分攤至出售有價證券免稅所得之交際費二
    二二、一五七元、職工福利一九四、九八七元；惟被告改按
    先行計算應稅部門之交際費、職工福利列支限額，並將超過
    應稅部門列支限額部分核認為免稅部門之交際費、職工福利
    ，致被告原查核定應稅部門之交際費、職工福利轉列至免稅
    部門之交際費一、七一六、四四０元、職工福利一、０二０
    、二七八元，是以調增證券交易損失二、七三六、七一八元
    ，此種核定方式顯不合理，且計算過程亦有疏漏。（二）按
    財政部八十五年台財稅第八五一九一四四０四號函規定，選
    擇依員工人數作為合理歸屬之分攤基礎，以計算有價證券出
    售部分應分攤之費用，已符合前開函令之規定，被告以所得
    稅法第三十七條及查核準則第八十一條規定先行計算應稅部
    門之交際費及職工福利限額，復以超出該限額部分轉列為免
    稅所得應分攤之費用，顯與上開函令之適用未合。又被告依
    免稅及應稅收入限額所計算應分攤至免稅所得之交際費一、
    七一六、四四０元、職工福利一、０二０、二七八元，而原
    告原列報分攤至免稅所得之交際費二二二、一五七元、職工
    福利一九四、九八七元，是以，亦僅須調增分攤至免稅所得
    之交際費一、四九四、二八三元、職工福利一、０二０、二
    七八元，而非被告調增分攤至免稅所得之交際費一、七一六
    、四四０元、職工福利一、０二０、二七八元，請參據臺北
    高等行政法院八十九年度訴字第三二九七號判決重新核定云
    云，申請復查。被告復查決定略以，（一）參諸最高行政法
    院九十年度判字第一六０七號判決，原告係經營證券業務之
    綜合證券商，其出售有價證券之交易所得，依所得稅法第四
    條之一規定，停止課徵所得稅。是八十九年度之營業所得，
    可分為兩部分，一為應稅所得，一為免稅所得，而營利事業
    出售有價證券之交易所得納入免稅範圍，雖有其特殊意義，
    惟宜正確計算「免稅所得」之範圍，如免稅項目之相關成本
    費用歸由應稅項目吸收，營利事業將雙重獲益，不僅有失立
    法原意，並造成侵蝕稅源及課稅不公平之不合理現象。被告
    為正確計算之「免稅所得」，將原告本年度依員工人數分攤
    列報屬應稅之交際費及職工福利，以與應稅業務可列支之最
    高限額互為比較，超出應稅收入可列支限額之部分，認列屬
    免稅業務可列支之金額，由有價證券出售收入項下負擔，以
    正確計算其「免稅所得」。（二）被告依前開計算，轉列出
    售證券免稅所得應分攤交際費一、七一六、四四０元、職工
    福利一、０二０、二七八元，核定免稅所得分攤交際費一、
    九三八、五九七元、職工福利一、二一五、二六五元，尚無
    違誤等由，駁回其復查申請。
(三)按「涉及租稅事項之法律，其解釋應本於租稅法律主義之精
    神，依各該法律之立法目的，衡酌經濟上之意義及實質課稅
    之公平原則為之」及「營利事業所得之計算，係以其本年度
    收入總額減除各項成本費用、損失及稅捐後之純益額為所得
    額，為所得稅法第二十四條第一項所明定。依所得稅法第四
    條之一前段規定，自中華民國七十九年一月一日起，證券交
    易所得停止課徵所得稅；公司投資收益部分，依六十九年十
    二月三十日修正公布之所得稅法第四十二條，公司組織之營
    利事業，投資於國內其他非受免徵營利事業所得稅待遇之股
    份有限公司組織者，其中八十﹪免予計入所得額課稅；則其
    相關成本費用，按諸收入與成本費用配合之上揭法律規定意
    旨及公平原則，自亦不得歸由其他應稅之收入項下減除。至
    應稅收入及免稅收入應分攤之相關成本費用，除可直接合理
    明確歸屬者得個別歸屬，應自有價證券出售收入項下減除外
    ，因投資收益及證券交易收入源自同一投入成本，難以投入
    成本比例作為分攤基準。財政部八十三年二月八日台財稅第
    八三一五八二四七二號函說明三，採以收入比例作為分攤基
    準之計算方式，符合上開法條規定意旨，與憲法尚無牴觸。
    惟營利事業成本費用及損失等之計算涉及人民之租稅負擔，
    為貫徹憲法第一九條之意旨，仍應由法律明確授權主管機關
    訂立為宜。」司法院釋字第四二０號及第四九三號解釋闡明
    有案。又所得稅法第三十七條規定，係以營利事業所經營之
    目的為計算基礎，該款各款定有明文。則同一營利事業如經
    營兩項以上之業務時，各該部門因經營部門業務所發生之相
    關費用，自應個別歸屬於各該部門收支損益項下之營業費用
    認列，此亦經財政部八十五年台財稅第八五一九一四四０四
    號函略以，綜合證券商於證券交易所得停止課徵所得稅期間
    從事有價證券買賣，其營業費用之分攤原則，應先就可明確
    歸屬經紀、承銷及自營等部門者，個別歸屬認列後，再將無
    法明確歸屬之交際費及職工福利分攤至各部門在案。次查本
    件原告為綜合證券商，依前開說明，其經紀、承銷及自營等
    各部門經營業務所支付之營業費用（屬可明確歸屬之費用，
    應個別歸屬認列），被告對原告所列報之交際費及職工福利
    之查核，並未排除該函之適用，並未調整剔除，惟因交際費
    及職工福利，依所得稅法第三十七條及查核準則第八十一條
    規定，均係有限額規定者，乃復依財政部八十三年十一月二
    十三日台財稅第八三一六二０八九七號函釋規定，其限額之
    計算，採對原告最有利之計算方式，即將非屬出售有價證券
    業務部分，依原告得享有全部之交際費及職工福利應稅限額
    與自行按員工人數計算分攤之交際費及職工福利互為比較，
    再將超過部分歸屬為出售有價證券業務部分應分攤之費用，
    轉自出售有價證券收入項下認列，本件核定應稅所得及免稅
    所得分攤交際費及職工福利金額，如上所述，尚無違誤。至
    原告主張應援引台北高等行政法院八十九年度訴字第三二九
    七號判決乙節查該判決並非判例，僅拘束個案，於本件被告
    核定並不當然適用，準此，被告核定洵無不合，請予維持。
    且原告同案情八十八年度營利事業所得稅案大院九十三年度
    訴字第００九四九號判決駁回在案，併此敘明。綜上，本件
    原告之訴並無理由，謹請判決如答辯聲明。
    理  由
一、按「自中華民國七十九年一月一日起，證券交易所得停止課
    徵所得稅，證券交易損失亦不得自所得額中減除。」、「營
    利事業所得之計算，以其本年度收入總額減除各項成本費用
    、損失及稅捐後之純益額為所得額。」、「業務上直接支付
    之交際應酬費用，其經取得確實單據者，得分別依左列之限
    度，列為費用或損失：．．．四、以供給勞務或信用為業者
    ，以成立交易為目的，於成立交易時直接所支付之交際應酬
    費用：全年營業收益額在九百萬元以下者，以不超過全年營
    業收益額千分之十為限；經核准使用藍色申報書者，以不超
    過全年營業收益額千分之十二為限。全年營業收益額超過九
    百萬元至四千五百萬元者，超過部分所支付之交際應酬費用
    ，以不超過千分之六為限；經核准使用藍色申請書者，以不
    超過千分之八為限。全年營業收益額超過四千五百萬元者，
    超過部分所支付之交際應酬費用，以不超過千分之四為限；
    經核准使用藍色申報書者，以不超過千分之六為限。」分別
    為所得稅法第四條之一、第二十四條第一項及第三十七條第
    一項第四款所明定。次按「職工福利：一、職工福利金之提
    撥，以已依職工福利金條例之規定，成立職工福利委員會者
    為限。二、合於前款規定者，其福利金不得超過左列標準：
    （一）就創立時實收資本額或增資之資本額百分之五限度內
    酌量一次提撥，並分年攤列作為費用，每年列帳攤計之金額
    ，至多以不超過百分之二十為度。（二）每月營業收入總額
    內提撥百分之０．０五至０．一五。」行為時查核準則第八
    十一條第一款、第二款第一目、第二目亦有明文。又「以買
    賣有價證券為專業之營利事業，因業務需要支付之交際費，
    其全年支付總額，以不超過左列標準為限：（一）買賣有價
    證券，依所得稅法第三十七條第一項第一款及第二款規定辦
    理。（二）因有價證券所取得之股息、紅利及利息（包括短
    期票券之利息收入）等投資收益，准併入營業收入總額，依
    所得稅法第三十七條第一項第四款規定辦理，但投資收益百
    分之八十免計入所得額部分，因實質免稅，則不應併計。」
    、「．．．三、以有價證券買賣為專業之營利事業，其營業
    費用及借款利息，除可合理明確歸屬者得個別歸屬認列外，
    應按核定有價證券出售收入、投資收益、債券利息收入及其
    他營業收入比例，計算有價證券出售部分應分攤之費用及利
    息，自有價證券出售收入項下減除。」、「補充核釋『綜合
    證券商暨票券金融公司』於證券交易所得停止課徵所得稅期
    間從事有價證券買賣，其營業費用及利息支之分攤原則。說
    明：二、以有價證券買賣為專業之營利事業，其屬兼含經營
    證券交易法第十五條規定三種證券業務之綜合證券商及依票
    券商管理辦法第七條所稱票券金融公司部分之分攤原則補充
    核釋如下：（一）綜合證券商：一、營業費用部分：其可明
    確歸屬者，得依個別歸屬認列；無法明確歸屬者，得依費用
    性質，分別選擇依部門薪資、員工人數或辦公室使用面積等
    作為合理歸屬之分攤基礎，計算有價證券出售部分應分攤之
    費用，不得在課稅所得項下減除。惟其分攤方式經選定後，
    前後期應一致，不得變更。．．．」分別為財政部八十三年
    十一月二十三日台財稅第八三一六二０八九七號函、八十三
    年二月八日台財稅第八三一五八二四七二號函及八十五年八
    月九日台財稅第八五一九一四四０四號函所明釋。又關於營
    利事業之費用及損失，既為應稅收入及免稅收入所共同發生
    ，且營利事業出售證券之交易所得已納入免稅範圍，倘免稅
    項目之相關成本、費用歸由應稅項目吸收，營利事業將雙重
    獲益，不僅有失行為時所得稅法第四條之一及第二十四條之
    立法精神，亦不符收入與成本、費用之配合及課稅公平原則
    ，惟免稅收入與應稅收入應如何正確分攤營業費用及非營業
    損失，俾符合收入與成本、費用配合原則，法律無從針對稽
    徵技術作詳細規定，上開財政部函釋有關免稅證券交易所得
    分攤營業費用之計算方式，係該部基於中央財稅主管機關之
    職權，本於所得稅法第四條之一證券交易所得免納所得稅之
    立法意旨及所得稅法第二十四條有關營利事業所得計算、所
    得稅法第三十七條有關交際費用計算之規定所作之解釋，並
    未於法律規定外，另行創設新的權利義務，本院自得加以適
    用。
二、經查，原告八十九年度營利事業所得稅結算申報，原列報停
    徵之證券交易損失七四、九０一、八一四元，被告予以核定
    增列債券交易利益四０、六０二、一五四元、出售債券成本
    四、五四一、五二二元及出售停徵證券交易應分攤營業費用
    二、七三六、七一八元，乃核定停徵之證券交易損失為四一
    、五七七、九００元等情，業據兩造分別陳明在卷，復有核
    定通知書及復查決定書等附卷可稽。而原告提起本件訴訟係
    以：所得稅法第三十七條及查核準則第八十條、第八十一條
    就交際費之限額規定所為之文義解釋，所謂「限額」係指依
    交際費之總金額計算而得之限額，並不包括按部門別或業務
    別計算限額之情形，且上開法令規定，亦未見有交際費及職
    工福利金限額之計算得以應稅業務及免稅業務分別計算之明
    文，被告以法律未明文規定之限額計算方式，逕行按應稅免
    稅所得核定交際費、職工福利金之限額，並將超過應稅所得
    可列支限額部分，始移由免稅所得核認，形同以應稅之交際
    費、職工福利金限額作為分攤免稅所得項下交際費、職工福
    利金之基礎，與所得稅法第三十七條、查核準則第八十條、
    第八十一條規定及前揭財政部函釋規範之分攤方式不符，已
    違反法律保留原則等語，資為論據。
三、惟查，原告八十九年度申報免稅所得（出售股票收入七、五
    六四、八一０、一二五元＋出售債券收入一三、七一四、七
    七三、四三四元＋債券交易利益四０、六０二、一五四元-
    扣繳稅款未准扣抵金額四、五四一、五二二元=二一、三一
    五、六四四、一九一元）分攤營業費用之交際費、職工福利
    ，係按員工人數計算，計分攤交際費二二二、一五七元，分
    攤職工福利一九四、九八七元；經被告依據行政院八十四年
    十月五日台八四訴字第三四一七一號再訴願決定書，屬免稅
    業務之交際費限額，依收入成本費用配合原則，應轉列證券
    交易收入項下減除之意旨，及前揭財政部八十五年台財稅第
    八五一九一四四０四號函釋，按原告本年度應稅收入八０九
    、五九四、三七一元（計算式：手續費收入四九三、二四０
    、六一七元＋債券利息收入二六六、一三四、四二四元＋短
    期票券分離課稅利息收入四五、一０一、三七三元＋其他營
    業收入五、一一七、九五七元）計算（一）應稅收入之交際
    費計算限額四、二四四、五０四元，與原告列報應稅交際費
    五、九六０、九四四元超出可列支限額之一、七一六、四四
    ０元，轉列出售證券免稅所得應分攤交際費，核定免稅所得
    分攤交際費一、九三八、五九七元；（二）另依應稅收入計
    算職工福利限額為一、二一四、三九二元，加計依資本額提
    撥之職工福利三、三００、０００元後，應稅收入應分攤之
    職工福利計四、五一四、三九二元，與原告列報應稅收入職
    工福利五、五三四、六七０元超出可列支限額之一、０二０
    、二七八元，轉列出售證券免稅所得應分攤職工福利，暨核
    定免稅所得分攤職工福利一、二一五、二六五元，被告乃以
    原告申報停徵證券交易損失七四、九０一、八一四元，加計
    核增債券交易利益四０、六０二、一五四元，減核增出售債
    券交易成本（扣繳稅款未准扣抵金額）四、五四一、五二二
    元、出售停徵之有價證券應分攤交際費及職工福利為一、七
    一六、四四０元及一、０二０、二七八元後，核定停徵證券
    交易損失四一、五七七、九００元等情，為兩造所是認，復
    有審查報告及復查決定書等附卷足稽，堪予認定。而原告屬
    綜合證券商，係以買賣有價證券為專業，其出售有價證券之
    收入，被告依前揭財政部函釋規定計算其應分攤之營業費用
    ，於法並無不合。次按，參諸最高行政法院九十年度判字第
    一六０七號判決意旨，原告係經營證券業務之綜合證券商，
    其出售有價證券之交易所得，依所得稅法第四條之一規定，
    停止課徵所得稅。是其八十九年度之營業所得，可分為兩部
    分，一為應稅所得，一為免稅所得，而營利事業出售有價證
    券之交易所得納入免稅範圍，雖有其特殊意義，惟宜正確計
    算「免稅所得」之範圍，如免稅項目之相關成本費用歸由應
    稅項目吸收，營利事業將雙重獲益，不僅有失立法原意，並
    造成侵蝕稅源及課稅不公平之不合理現象。為正確計算原告
    之「免稅所得」，將其八十九年度依員工人數分攤列報屬應
    稅之交際費及職工福利金，以與應稅業務可列支之最高限額
    互為比較，超出應稅收入可列支限額之部分，列認屬免稅業
    務可列支之金額，由有價證券出售收入項下負擔，以正確計
    算其「免稅所得」，準此，被告依前開計算，轉列出售證券
    免稅所得應分攤交際費一、七一六、四四０元、職工福利一
    、０二０、二七八元，核定免稅所得分攤交際費一、九三八
    、五九七元、職工福利一、二一五、二六五元，亦無違誤。
    故原告主張：所得稅法第三十七條及查核準則第八十條、第
    八十一條就交際費、職工福利金之限額規定所為之文義解釋
    ，所謂「限額」係指依交際費、職工福利金之總金額計算而
    得之限額，並不包括按部門別或業務別計算限額之情形，且
    上開法令規定，亦未見有交際費、職工福利金限額之計算得
    以應稅業務及免稅業務分別計算之明文云云，洵屬誤解，要
    無可採。
四、復按，涉及租稅事項之法律，其解釋應本於租稅法律主義之
    精神，依各該法律之立法目的，衡酌經濟上之意義及實質課
    稅之公平原則為之，業經司法院釋字第四二０號解釋闡示明
    確。又「營利事業所得之計算，係以其本年度收入總額減除
    各項成本費用、損失及稅捐後之純益額為所得額，為所得稅
    法第二十四條第一項所明定。依所得稅法第四條之一前段規
    定，自中華民國七十九年一月一日起，證券交易所得停止課
    徵所得稅；公司投資收益部分，依六十九年十二月三十日修
    正公布之所得稅法第四十二條，公司組織之營利事業，投資
    於國內其他非受免徵營利事業所得稅待遇之股份有限公司組
    織者，其中百分之八十免予計入所得額課稅；則其相關成本
    費用，按諸收入與成本費用配合之上揭法律規定意旨及公平
    原則，自亦不得歸由其他應稅之收入項下減除。」亦經司法
    院釋字第四九三號解釋在案。該號解釋一方面闡示營利事業
    應稅收入及免稅收入應分攤之相關成本費用，除可直接合理
    明確歸屬者得各別歸屬，應自有價證券出售收入項下減除外
    ，因投資收益及證券交易收入源自同一投入成本，難以投入
    成本比例作為分攤基準，故採以收入比例作為分攤基準之計
    算方式，符合所得稅法規定意旨，與憲法尚無牴觸。另一方
    面就營利事業成本費用及損失之計算涉及人民之租稅負擔，
    仍應由法律明確授權主管機關訂立為宜，提出將來立法之指
    針，並未否定前開分攤基準。且所得稅法第三十七條規定，
    係以營利事業所經營之目的為計算基礎，該條各款定有明文
    。則同一營利事業如經營兩項以上之業務時，各該部門因經
    營部門業務所發生之相關費用，自應個別歸屬於各該部門收
    支損益項下之營業費用認列。本件原告為綜合證券商，其經
    紀、承銷、自營等各部門經營業務所支付之營業費用，自應
    歸屬於各該業務部門項下之營業費用（屬可明確歸屬之費用
    ，應個別歸屬認列），並依所得稅法第三十七條規定限額列
    報。是被告為正確計算，依所得稅法第三十七條、查核準則
    第八十條、第八十一條及前揭財政部函釋意旨等規定，核算
    原告非屬免稅業務部分交際費、職工福利金可列支之限額及
    出售有價證券免稅業務部分交際費、職工福利金可列支之限
    額，即以應稅及免稅業務部門分別核算交際費、職工福利金
    後，再將超過應稅業務部門可列支之交際費、職工福利金限
    額部分，移由免稅部門核認。此係採對業者最有利之計算方
    式，即將非屬出售有價證券應稅業務部分，讓業者享受全部
    之交際費、職工福利金限額，再將超過應稅業務可列支之交
    際費、職工福利金限額部分歸屬為出售有價證券免稅業務部
    分之費用，轉自有價證券出售收入項下認列，於法並無不合
    ，要無增加法律所無之限制，核與租稅法律主義、司法院釋
    字第四二０號解釋、所得稅法第三十七條、上開財政部函釋
    及查核準則第八十條、第八十一條，均無違悖。原告主張被
    告逕行按應稅免稅所得核定交際費、職工福利金之限額，並
    將超過應稅所得可列支限額部分，始移由免稅所得核認，形
    同以應稅之交際費、職工福利金限額作為分攤免稅所得項下
    交際費、職工福利金之基礎，與上開法令規定不符，已違反
    法律保留原則云云，自不足採。另原告所舉台北高等行政法
    院八十九年度訴字第三二九七號判決，乃屬個案之法律見解
    ，並無拘束本院效力，況參據台北高等行政法院九十一年度
    訴字第二三五五號判決書理由載明：「．．．本院已往曾認
    為，當以現行作業慣例為合法（本院八十九年度訴字第三二
    九七號判決參照）然而最高行政法院已於九十二年三月十三
    日另作成九十二年判字第二六六號判決，認為應嚴格遵守法
    律條文之客觀文義，採取『業務別』分別認列每一項下之最
    高交際費限額，不得相互填補。則在最高行政法院已表明其
    法律意見時，本院自當遵守上級審之法律意見，以『業務別
    』為準。．．．」等語，是該院對此問題之法律見解，亦非
    一致，併此敘明。
五、綜上所述，被告以應稅及免稅業務部門分別核算交際費限額
    後，再將超過應稅業務部門可列支之交際費限額部分，移由
    免稅部門核認，乃核增原告八十九年度出售停徵證券交易應
    分攤營業費用二、七三六、七一八元，依法並無不合，復查
    決定及訴願決定遞予維持，亦無不合。原告起訴意旨求為將
    訴願決定及原處分（含復查決定）關於出售有價證券應分攤
    之營業費用核定調整，致調增證券交易損失二、七三六、七
    一八元部分均撤銷，為無理由，應予駁回。
六、據上論結，本件原告之訴為無理由，依行政訴訟法第一百九
    十五條第一項後段、第九十八條第三項前段，判決如主文。
中    華    民    國    九十五    年  四  月  十一    日
                  第一庭審判長法  官  呂佳徵
                              法  官  許麗華
                              法  官  林勇奮
以上正本係照原本作成。
如不服本判決，應於判決送達後二十日內向本院提出上訴書狀，
其未表明上訴理由者，應於提起上訴後二十日內向本院提出上訴
理由書（須按對造人數附繕本）；如於本判決宣示或公告後送達
前提起上訴者，應於判決送達後二十日內補提上訴理由書（須附
繕本）。未表明上訴理由者，逕以裁定駁回。
提起上訴應預繳送達用雙掛號郵票七份（每份三十四元）。
中    華    民    國    九十五    年  四  月  十一    日
                              書記官  黃玉幸


司法院資訊處製作；財團法人民間司法改革基金會備份。
